【裁判字號】    96,自,122
【裁判日期】    971219
【裁判案由】    誹謗
【裁判全文】
臺灣臺北地方法院刑事判決               96年度自字第122號
自  訴  人  乙○○
代  理  人  湯舒涵律師
            吳至格律師
被      告  丙○○○
選任辯護人  余盈鋒律師
            吳旭洲律師
上列被告因誹謗案件，經自訴人提起自訴，本院判決如下：
    主  文
丙○○○散布文字，指摘足以毀損他人名譽之事，處拘役伍拾伍
日，如易科罰金，以新臺幣貳仟元折算壹日。
    事  實
一、丙○○○基於公然侮辱及意圖散布於眾之誹謗犯意，於民國
    96年7月13日中午在其「祖靈之邦」部落格發表新聞稿標題
    係：「披上衣冠還是禽獸」，內容則為「大賺水蜜桃阿嬤手
    繪本利益的乙○○…乙○○用阿嬤的悲慘故事著作水蜜桃阿
    嬤手繪本，然後，利用水蜜桃阿嬤的公益播出大賣手繪本，
    公益變自肥…驕傲的乙○○嘛…披上衣冠還是禽獸」之辱罵
    及指摘足以毀損乙○○名譽之事，並供其他網站轉載，而散
    布文字，足以貶抑其社會人格評價及毀損名譽。
二、案經乙○○提起自訴。
    理  由
壹、證據能力：
    憑以認定本案犯罪事實之非供述證據（詳後述），查無違反
    法定程序取得之情，依刑事訴訟法第158條之4規定反面解釋
    ，應具證據能力。
貳、實體部分：
一、訊據被告丙○○○固坦認於上開時間在其部落格發表前述內
    容之文章，惟矢口否認有何公然侮辱、誹謗犯行，辯稱：伊
    係就可受公評之事為適當評論，有經相當查證，伊所指述自
    訴人得收取手繪本版稅鉅大利益之事為真實云云。查被告於
    部落格發表前揭內容新聞稿，嗣經其他網站轉載一情，除據
    被告供承屬實，復有被告部落格新聞稿、網站連結文章（本
    院卷第7、10至18頁）在卷為憑，該新聞稿中之「大賺水蜜
    桃阿嬤手繪本利益的乙○○」、「公益變自肥」，係涉及事
    實陳述之意見評論，而該等言詞依其客觀文義解釋，確足使
    一般人認自訴人係以公益為名，行私利之實，此從自訴人所
    提卷附網友討論文章內容益可徵之（本院卷第23頁），堪認
    上開新聞稿足以毀損自訴人名譽。而「披上衣冠還是禽獸」
    ，係指某人穿著體面，惟其品德行為仍像禽獸般野蠻無禮，
    比喻空有外表而形同禽獸之品德敗壞之人，在客觀上亦足以
    貶抑自訴人於社會上之人格評價，顯為侮辱言詞。而該新聞
    稿供其他網站連結，使民眾均得點閱該文章而處於一般人得
    共見之狀態，自屬公然無訛，是此部分事實，應堪認定。
二、按「以善意發表言論，而有左列情形之一者，不罰：…三、
    對可受公評之事，而為適當之評論者」，刑法第311條第3款
    定有明文。次按司法院大法官會議釋字第509號解釋文：「
    言論自由為人民之基本權利，憲法第11條有明文保障，國家
    應給予最大限度之維護，俾其實現自我、溝通意見、追求真
    理及監督各種政治或社會活動之功能得以發揮。惟為兼顧對
    個人名譽、隱私及公共利益之保護，法律尚非不得對言論自
    由依其傳播方式為合理之限制。刑法第310條第1項及第2項
    誹謗罪即係保護個人法益而設，為防止妨礙他人之自由權利
    所必要，符合憲法第23條規定之意旨。至刑法同條第3項前
    段以對誹謗之事，能證明其為真實者不罰，係針對言論內容
    與事實相符者之保障，並藉以限定刑罰權之範圍，非謂指摘
    或傳述誹謗事項之行為人，必須自行證明其言論內容確屬真
    實，始能免於刑責。惟行為人雖不能證明言論內容為真實，
    但依其所提證據資料，認為行為人有相當理由確信其為真實
    者，即不能以誹謗之刑責相繩，亦不得以此項規定而免除檢
    察官或自訴人於訴訟程序中，依法應負行為人故意毀損他人
    名譽之舉證責任，或法院發現其為真實之義務。就此而言，
    刑法第310條第3項與憲法保障言論自由之旨趣並無牴觸」。
    推其對於刑法第310條第3項解釋意旨，僅在減輕被告證明其
    言論（即指摘或傳述誹謗事項）為真實之舉證責任，但被告
    仍須提出「證據資料」，證明有理由確信其所為言論（即指
    摘或傳述誹謗事項）為真實，否則仍有可能構成誹謗罪刑責
    。而「證據資料」係言論（指摘或傳述誹謗事項）之依據，
    此所指「證據資料」應係真正，或雖非真正，但其提出並非
    因惡意或重大輕率前提下，有相當理由確信其為真正者而言
    。申言之，行為人就其發表之言論所憑之證據資料，雖非真
    正，但其提出過程並非因惡意或重大輕率，而有相當理由確
    信其為真正，且應就所提出之證據資料，說明依何理由確信
    所發表言論之內容為真實，始可免除誹謗罪責；若行為人就
    其發表之言論所憑之證據資料原非真正，而其提出過程有惡
    意或重大輕率情形，且查與事實不符，只憑主觀判斷而杜撰
    或誇大事實，公然以貶抑言詞散布謠言、傳播虛構具體事實
    為不實陳述，而達於誹謗他人名譽之程度，自非不得律以誹
    謗罪責（最高法院94年度臺上字第5247號判決參照）。而刑
    法第310條誹謗罪之阻卻違法事由，除刑法總則之法定或超
    法規阻卻違法事由外，另一則係刑法第311條4款規定，倘誹
    謗行為具任何一種阻卻違法事由，既已確定不成立誹謗罪，
    即無再審究行為人所指摘之事是否為真實、行為人是否非出
    於惡意或重大輕率而確信其為真實即刑法第310條第3項前段
    規定之餘地，若誹謗行為不具阻卻違法事由，始有討論真實
    性證明之餘地，先予指明。
三、被告誹謗行為不符刑法第311條第1款、第3款阻卻違法事由
    ：
(一)以自訴人為董事之財團法人城邦文化藝術基金會（下稱城邦基
  金會）向內政部申請辦理「一個臺灣，兩個世界」新臺幣（下
  同）1千萬元募款活動，該款項所得用於購買兒童生命劇DVD、
  水蜜桃阿嬤紀實片DVD、自訴人乙○○所著由格林文化事業股
  份有限公司（下稱格林文化公司）出版之水蜜桃阿嬤繪本，以
  捐助各小學作為生命教材之用，經內政部許可，水蜜桃阿嬤繪
  本嗣於各書店販售等情，業經商周媒體集團執行長即證人甲○○證稱：我們勸募所得，形式上係捐給城邦基金會，由基金會
  名義來執行所有公益活動，但在實際上，這整個活動，仍係由
  商業周刊的林秋寶來主導執行，自訴人實際上僅參與製作繪本
  部分等語屬實（本院卷第226頁背面），復有商業周刊捐款單
  、內政部96年5月22日內授中社字第0960008453號函、勸募活
  動申請表、網路書店銷售廣告、城邦基金會網頁（本院卷第70
  至71、129、133至138頁）在卷為證，被告所指述者係以公益
  為目的之財團法人城邦基金會向大眾募款所得是否有流向自訴
  人一情，自與社會公眾利益有關，而屬可受公評之事，固堪認
  定。
(二)1.被告並非出於善意發表評論，而係出於攻訐、惡害、侮辱自
    訴人之故意所為，此由被告於本院96年11月23日、97年10月
    17日審理程序均自承：「（問：妳7月13日發布新聞稿前是
    在已經看到哪些資料情況下來發布？）答：因為我在7月13
    日的前幾天看到新聞訪問乙○○，針對水蜜桃阿嬤的問題，
    乙○○有說心中有佛講出來都是佛話，心中都是狗屎吐出來
    也是狗屎，那些話是針對我的，我是因為聽到他這樣講我才
    很生氣，我覺得商業周刊是在利用社會大眾的愛心，當時商
    業周刊社長甲○○有向我道歉，而我認為整件事情已經落幕
    ，沒想到乙○○在一個會場裡，提出心中有佛講出來都是佛
    話，心中都是狗屎吐出來也是狗屎，所以我覺得受侮辱，因
    為我是人不是狗屎。（問：妳發表這個新聞稿的前提，是否
    妳在看完商業周刊相關資料及他們的記者會才發布這個新聞
    稿？）答：不是，金社長開完記者會跟社會道歉，跟我道歉
    ，並提供2百萬元給水蜜桃阿嬤的小孩，整件事情應該已經
    結束了，我也沒有再有任何言論，但是因為乙○○當著大眾
    的面指責我是狗屎，所以我在之後的二、三天後才會發布這
    個新聞稿，…我一直強調如果乙○○不在媒體前指責我的話
    ，我就不會寫新聞稿，就是因為乙○○在之後的會場向媒體
    說那些話，我覺得受辱才發布新聞稿…乙○○在我與商業周
    刊各開完記者會後，這樣侮辱我，我當然會受到傷害，所以
    我才會發新聞稿，事實上乙○○罵我的話，我本人是沒有看
    到，我想如果沒有乙○○公然侮辱我，我也不會寫這樣的東
    西」等語（本院卷第95頁背面至96頁、97頁背面、230頁正
    面及背面、231頁背面），可知被告發布上開新聞稿之動機
    ，係認自訴人上開言詞係針對己身，心覺不甘受辱出於攻訐
    意思而為，其動機顯係以毀損自訴人名譽為唯一目的，顯非
    基於善意，是被告誹謗行為不符刑法第311條第3款阻卻違法
    事由，辯護意旨稱被告係善意評論云云，顯與事實不符，洵
    無足採。
  2.自訴人於本院審理程序陳稱：我當時在謝長廷先生來我們公
    司拜訪時，媒體記者隨行，後來結束時，媒體記者問我水蜜
    桃阿嬤的事情，有人說我假公益真自肥，問我有何看法，我
    就說我作這件事情很像看到有一個人跌倒要去扶他，可是扶
    他會不會把自己的衣服弄髒，我不顧忌會把衣服弄髒，我就
    去扶他，所以有人對我有批評及指責，我感覺心中有佛看人
    都是佛，心中有狗屎，看人都是狗屎，當時我是這樣講的，
    我講這個話，既不是針對丙○○○，也不是針對任何人，我
    也沒有提到任何人的名字，也沒有提到丙○○○的名字，我
    在講這句話時，是在丙○○○與甲○○見面之後了」（本院
    卷第232頁），依自訴人陳述上開內容言詞之客觀情狀，尚
    難認自訴人係針對被告而為，即不存有現在不法侵害之客觀
    防衛情狀；且細繹事實欄被告所指述之「大賺水蜜桃阿嬤手
    繪本利益」、「公益變自肥」等詞內容，亦與防衛被告自身
    名譽權無涉，是難認被告發表該言論係基於防衛自己權利意
    思而為，實不符刑法第311條第1款之阻卻違法事由及該款限
    定保護己身權益而非防衛他人權益之要件，辯護意旨稱被告
    係正當防衛云云，亦無足取。
四、被告未經合理查證，即重大輕率發表自訴人大賺手繪本利益
    、公益變自肥之言論，且所指摘之內容亦非真實：
(一)被告經本院訊及發表新聞稿前，就自訴人得否收取手繪本版稅
  一事曾做過何查證動作，其供稱：伊認為自訴人公益變自肥所
  依據之資料就是被證四，好像自訴人也是屬於城邦集團的人，
  伊問過水蜜桃阿嬤家人，他們說他們不知道有手繪本這件事，
  也不知道他們有賣手繪本等語（本院卷第230頁正面及背面）
  。惟細核卷附被告所提被證四（本院卷第125至143頁）資料，
  僅係手繪本於誠品、金石堂、博客來網路書店、奇摩購物中心
  銷售廣告，及自訴人係格林文化發行人與城邦基金會董事之資
  料，惟該等資料均與自訴人個人是否因此得收取鉅額手繪本版
  稅利益一節無涉，是依被證四資料實不足認被告有相當理由確
  信其指摘之事為真實；且與被告於96年7月10日晤面會談之證
  人甲○○證述：當日丙○○○是說我們商業周刊在自肥，我當
  時不記得與丙○○○有無談到格林或乙○○之字眼，伊當時印
  象是被告在指責商業周刊，協商當日乙○○並不在場，我沒有
  印象丙○○○有問我乙○○收取版稅的情形等語（本院卷第22
  5頁背面、226頁正面及背面、227頁背面），足證被告於96年7
  月13日發表新聞稿前，並未就自訴人得否藉該募款活動收取鉅
  額版稅利益，向實際執行勸募活動及生命教材製作之商業周刊
  負責人甲○○或商業周刊相關承辦人員為任何查證；復參酌被
  告當庭自承：應該要由商業周刊及甲○○提供給我們資料，而
  不是由我來查證，我從來沒有看過自訴人讓與格林文化公司手
  繪本出版權之出版權授受合約書、自訴人將格林文化公司所預
  付出版權之版稅7萬5千元捐贈購買生命教材之捐款收據、我不
  知道自訴人與城邦文化基金會有訂立同意不收取版稅之合作備
  忘錄，我沒有看過這份文件等語（本院卷第230頁、94頁背面
  、229頁），益徵被告根本未就自訴人得否收取版稅及版稅金
  額多寡與手繪本於各網路、實體商店銷售量為任何查證，僅單
  憑手繪本於網路書店銷售廣告及自訴人身兼城邦基金會董事及
  格林文化公司董事長一節，拒絕再查證其他在客觀上有相當理
  由確信其為真正之實據，逕主觀臆測自訴人假公益之名大賺私
  利，率爾發表上述言論，其過程實出於重大輕率，難認被告依
  被證四資料已使其有相當理由確信所指摘之事為真實。
(二)依自訴人與城邦基金會所訂立之合作備忘錄第3條載明：自訴
  人不收取版稅（本院卷第208頁），而自訴人與格林文化公司
  關於出版權讓與所簽之出版權授受合約書第12條約定：「每年
  12月31日結算版稅，銷售超過已付版稅時（即7萬5千元，自訴
  人於96年7月3日已悉數捐予城邦基金會），乙方（即格林文化
  公司）將按照實際銷售結算版稅，並在90天支付」，可知自訴
  人就超過7萬5千元部分，固得向格林文化公司收取手繪本實際
  銷售數量之版稅。然查手繪本於各書店通路截至目前之銷售數
  量為7,896本，且已給付自訴人版稅為1,054元（不含預付75,0
  00元），有格林文化公司97年6月17日函檢附版稅結算報告書
  、格林文化公司圖書銷退貨統計表在卷為證（本院卷第206至2
  07、209頁），是自訴人除已捐出之預付版稅7萬5千元外，至
  今僅實際收得微薄版稅1,054元，且此金額與自訴人上開捐出
  之預付版稅相較，亦不成比例，是被告所指自訴人大賺手繪本
  利益、大賣手繪本，公益變自肥之情，顯與事實不符，辯護意
  旨謂自訴人依出版權授受合約書第12條可獲鉅額私利云云，洵
  無足採。
五、綜前所述，可知被告係聽聞自訴人曾向隨行媒體記者為前揭
    言詞，被告主觀上認係針對己身所為，因不甘受辱，竟未經
    合理查證，僅憑一己主觀臆斷，率爾發表與事實不符之新聞
    稿而公然散布文字謾罵詆毀自訴人，難謂出於善意，有公然
    侮辱及誹謗故意甚明，是本案事證明確，被告犯行堪以認定
    ，應依法論科。
六、核被告所為，係犯刑法第309條第1項公然侮辱罪、第310條
    第2項加重誹謗罪。被告以一新聞稿同時觸犯上開二罪名，
    屬想像競合犯，應依刑法第55條規定，從一重之加重誹謗罪
    處斷。爰審酌被告於95年、97年均因違反集會遊行法案件，
    經本院判處拘役確定，有臺灣高等法院被告前案紀錄表在卷
    為證，雖未構成累犯，惟素行欠佳；僅坦認部分犯行，又未
    與自訴人和解之犯後態度，兼衡利用部落格發布新聞稿供其
    他網站連結而散布侵害自訴人名譽情形較為嚴重及被告犯罪
    動機、目的、手段、生活狀況、智識程度等一切情狀，量處
    如主文所示之刑。而被告身為民意代表，其所為言論較一般
    民眾影響社會較鉅，故於議場外發表足以侵害他人名譽之言
    論時，更應審慎合理查證，惟被告捨此不為，竟憑一己主觀
    揣測率爾發表上開不實言論及謾罵文字，其惡性非輕，故諭
    知以新臺幣2千元折算1日之易科罰金折算標準。
據上論斷，應依刑事訴訟法第343條、第299條第1項前段，刑法
第309條第1項、第310條第2項、第55條、第41條第1項前段，刑
法施行法第1條之1第1項、第2項前段，判決如主文。
中    華    民    國    97    年    12    月    19    日
                      刑事第14庭法  官  陳琪媛
以上正本證明與原本無異。
如不服本判決應於收受送達後10日內向本院提出上訴書狀，並應
敘述具體理由；其未敘述上訴理由者，應於上訴期間屆滿後20日
內向本院補提理由書（圴須按他造當事人之人數附繕本）「切勿
逕送上級法院」。
                                書記官  陳豪達
中    華    民    國    97    年    12    月    19    日
附錄本案論罪科刑法條全文
刑法第309條
公然侮辱人者，處拘役或3百元以下罰金。
以強暴犯前項之罪者，處1年以下有期徒刑、拘役或5百元以下罰
金。
刑法第310條
意圖散布於眾，而指摘或傳述足以毀損他人名譽之事者，為誹謗
罪，處1年以下有期徒刑、拘役或5百元以下罰金。
散布文字、圖畫犯前項之罪者，處2年以下有期徒刑、拘役或1千
元以下罰金。
對於所誹謗之事，能證明其為真實者，不罰。但涉於私德而與公
共利益無關者，不在此限。


司法院資訊處製作；財團法人民間司法改革基金會備份。
